---
title: "Analítica del mercado agrícola canadiense"
subtitle: "Producción, precios agrícolas y exposición cambiaria para abastecimiento de granos"
author: "Miguelangel Palma Rojas"
date: last-modified
lang: es
description: "Caso bilingüe y reproducible en R y SQLite para inteligencia del mercado agrícola canadiense."
---

```{r}
#| label: setup
#| include: false
source(here::here("R", "analysis.R"))

sources <- read_crop_sources()
connection <- build_crop_database(sources)

trends <- national_crop_trends(connection)
latest <- latest_national_production(connection)
barley_snapshot <- crop_market_snapshot(connection, "Barley")
barley_shares <- provincial_supply_share(connection, "Barley")
barley_prices <- annual_crop_prices(connection, "Barley")
scenario <- procurement_scenario(connection, "Barley", volume_tonnes = 250)
quality <- data_quality_summary(sources)
quality$dataset <- c("Cultivos anuales", "Divisa diaria", "Divisa mensual", "Precios agrícolas")

leader <- latest[which.max(latest$production_metric_tonnes), ]
crop_es <- c(Barley = "Cebada", Canola = "Canola", Rye = "Centeno", Wheat = "Trigo")
meses_es <- c("ene", "feb", "mar", "abr", "may", "jun", "jul", "ago", "sep", "oct", "nov", "dic")
price_month_es <- paste(
  meses_es[[as.integer(format(barley_snapshot$price_date, "%m"))]],
  format(barley_snapshot$price_date, "%Y")
)
```

::: {.hero-panel}
Este proyecto de portafolio convierte cuatro conjuntos preservados de agricultura y tasas de cambio en una capa validada de decisiones con SQLite. Demuestra el paso desde datos crudos hasta SQL parametrizado, unidades explícitas, reglas probadas e interpretación ejecutiva.
:::

## Resumen ejecutivo

::: {.grid}
::: {.g-col-12 .g-col-md-4}
::: {.metric-card}
<span class="metric-label">Mayor cultivo en 2020</span>
<span class="metric-value">`r crop_es[[leader$CROP_TYPE]]`</span>
<span class="metric-note">`r scales::comma(leader$production_metric_tonnes)` toneladas métricas</span>
:::
:::

::: {.g-col-12 .g-col-md-4}
::: {.metric-card}
<span class="metric-label">Precio agrícola de cebada</span>
<span class="metric-value">CAD `r scales::number(barley_snapshot$price_cad_per_tonne, accuracy = 0.01)`</span>
<span class="metric-note">por tonelada métrica · `r price_month_es`</span>
:::
:::

::: {.g-col-12 .g-col-md-4}
::: {.metric-card}
<span class="metric-label">Escenario de 250 toneladas</span>
<span class="metric-value">CAD `r scales::comma(scenario$estimated_cost_cad, accuracy = 1)`</span>
<span class="metric-note">estimación antes de logística y contratos</span>
:::
:::
:::

### Qué dice la evidencia

- **El trigo lidera el volumen nacional.** En el último corte anual es el mayor de los cuatro cultivos cubiertos.
- **El contexto provincial importa.** Alberta y Saskatchewan son las únicas observaciones provinciales del conjunto didáctico; el resto de Canadá no está desagregado.
- **La moneda cambia la lectura en USD.** Dividir CAD por tonelada entre CAD por USD crea una estimación comparable en los meses coincidentes.
- **Es una capa de monitoreo, no una recomendación de compra.** Calidad, transporte, almacenamiento y términos contractuales están fuera de los datos.

## Pregunta de decisión

Cervecerías, destilerías y productores de alimentos necesitan vigilar disponibilidad y exposición a precios. Este análisis pregunta:

1. ¿Qué cultivos dominan la producción nacional cubierta?
2. ¿Cómo han cambiado los volúmenes de cebada, centeno y trigo?
3. ¿Qué proporción de la cebada nacional está representada por Alberta y Saskatchewan?
4. ¿Cómo se traducen los precios de cebada de Saskatchewan de CAD a USD?
5. ¿Cuánto costaría un escenario simple de volumen antes de ajustes comerciales?

## Calidad y cobertura

```{r}
#| label: data-quality
#| echo: false
quality |>
  transform(
    first_date = format(first_date, "%Y-%m-%d"),
    last_date = format(last_date, "%Y-%m-%d")
  ) |>
  knitr::kable(
    col.names = c("Conjunto", "Registros", "Primera observación", "Última observación", "Celdas faltantes"),
    format.args = list(big.mark = ",")
  )
```

Los archivos versionados son cortes históricos, no fuentes en vivo. Sus URL, verificaciones y fechas se documentan en `data/`. Consulta el [diccionario de datos](../docs/data-dictionary.md).

## Arquitectura analítica

```{mermaid}
flowchart LR
  A[CSV validados] --> B[(SQLite temporal)]
  B --> C[Archivos SQL versionados]
  C --> D[Funciones analíticas en R]
  D --> E[Reporte en inglés]
  D --> F[Reporte en español]
  G[testthat] --> B
  G --> C
  H[GitHub Actions] --> G
  H --> E
  H --> F
```

La base se reconstruye en cada ejecución. Índices compuestos respaldan las consultas cultivo–geografía–tiempo y los parámetros permanecen separados del texto SQL. El modelo completo está en [Arquitectura analítica](../docs/architecture.md).

## Producción nacional

```{r}
#| label: latest-production
#| echo: false
#| fig-alt: "Barras que comparan la producción canadiense de trigo, canola, cebada y centeno en 2020."
latest |>
  mutate(cultivo = unname(crop_es[CROP_TYPE])) |>
  ggplot(aes(reorder(cultivo, production_metric_tonnes), production_metric_tonnes, fill = cultivo)) +
  geom_col(show.legend = FALSE, width = 0.7) +
  coord_flip() +
  scale_y_continuous(labels = scales::label_number(scale_cut = scales::cut_short_scale())) +
  scale_fill_viridis_d(end = 0.85) +
  labs(
    title = "El trigo domina el último corte nacional",
    subtitle = "Producción canadiense en 2020",
    x = NULL,
    y = "Toneladas métricas"
  ) +
  theme_minimal(base_size = 12) +
  theme(plot.title = element_text(face = "bold"), panel.grid.minor = element_blank())
```

```{r}
#| label: production-trends
#| echo: false
#| fig-alt: "Líneas de producción canadiense de cebada, centeno y trigo entre 1965 y 2020."
plot_crop_trends(trends, "es")
```

El volumen histórico aporta contexto de oferta, pero no representa inventario disponible para compra inmediata. También debe interpretarse junto con calidad, concentración regional y logística.

## Contexto provincial de la cebada

```{r}
#| label: barley-share
#| echo: false
barley_shares |>
  knitr::kable(
    col.names = c("Provincia cubierta", "Producción (toneladas)", "Participación nacional (%)"),
    format.args = list(big.mark = ","),
    digits = 1
  )
```

Las participaciones no suman 100% porque la fuente solo contiene Alberta, Saskatchewan y el total canadiense. La restricción se declara explícitamente.

## Exposición a precio y moneda

```{r}
#| label: price-history
#| echo: false
#| fig-alt: "Líneas que comparan el precio agrícola de la cebada de Saskatchewan en dólares canadienses y estadounidenses entre 2017 y 2020."
plot_price_history(barley_prices, "es")
```

```{r}
#| label: latest-prices
#| echo: false
recent_crop_prices(connection, "Barley") |>
  head(6) |>
  select(DATE, price_cad_per_tonne, cad_per_usd, price_usd_per_tonne) |>
  knitr::kable(
    col.names = c("Mes", "CAD / tonelada", "CAD por USD", "USD / tonelada"),
    digits = c(0, 2, 4, 2)
  )
```

La conversión es una estimación analítica basada en tasa mensual promedio, no una cotización ejecutable.

## Escenario de abastecimiento

```{r}
#| label: scenario
#| echo: false
scenario |>
  mutate(crop = unname(crop_es[crop])) |>
  select(
    crop, geography, price_date, volume_tonnes,
    unit_price_cad, unit_price_usd,
    estimated_cost_cad, estimated_cost_usd
  ) |>
  knitr::kable(
    col.names = c(
      "Cultivo", "Provincia", "Mes", "Volumen (t)",
      "CAD / t", "USD / t", "CAD estimados", "USD estimados"
    ),
    format.args = list(big.mark = ","),
    digits = 2
  )
```

::: {.callout-warning title="Límite de interpretación"}
El escenario multiplica precio agrícola por volumen. Excluye transporte, primas de calidad, almacenamiento, impuestos, coberturas, financiación y negociación. Sirve para sensibilidad, no para emitir una orden.
:::

## SQL como activo analítico versionado

Las consultas importantes ya no están ocultas dentro del cuaderno. Viven en [`sql/`](../sql/) y son llamadas por funciones probadas en [`R/analysis.R`](../R/analysis.R).

```{r}
#| label: sql-example
#| echo: false
#| results: asis
cat("```sql\n", read_sql("crop_market_snapshot.sql"), "\n```", sep = "")
```

## Reproducir el proyecto

```bash
Rscript -e "if (!requireNamespace('renv', quietly = TRUE)) install.packages('renv')"
Rscript -e "renv::restore()"
Rscript data-raw/prepare-data.R   # opcional: actualizar los cortes
Rscript tests/testthat.R
quarto render
```

GitHub Actions ejecuta validaciones, pruebas y el render bilingüe en cada pull request, y conserva el sitio como artefacto.

## Conclusión

La señal más fuerte es la diferencia de escala entre el trigo y los demás cultivos. Saskatchewan y Alberta aportan contexto regional útil, pero incompleto. La unión de precios y divisas crea una lectura orientada a abastecimiento y el escenario hace auditables sus supuestos. Una decisión real todavía requeriría cotizaciones actuales, costo entregado, calidad, logística y contratos.

Continúa con la [versión en inglés](../index.qmd) o revisa la [fuente y metodología](https://github.com/MPalma21/canadian-crop-sql-analytics).

```{r}
#| label: disconnect
#| include: false
DBI::dbDisconnect(connection)
```
